【裁判字號】    90,台上,1880
【裁判日期】    901025
【裁判案由】    拆屋還地
【裁判全文】
最高法院民事判決                                九十年度台上字第一八八○號
    上  訴  人  乙○○
    被 上訴 人  甲○○
右當事人間請求拆屋還地事件，上訴人對於中華民國八十八年九月二日台灣高等法院
第二審判決(八十七年度上字第一二八四號)，提起上訴，本院判決如左：
    主  文
原判決廢棄，發回台灣高等法院。
    理  由
本件被上訴人主張：坐落宜蘭縣五結鄉○○○段加禮宛（原判決誤載為加禮）小段八
三號土地（下稱系爭土地），原係林阿岸所有，林阿岸於民國四十五年十月五日死亡
，由訴外人林李罔市、黃林含笑與林水兩繼承，其所有權應有部分（下稱應有部分）
依序為四分之一、四分之一、二分之一。林水兩嗣於六十八年十月三日死亡，其應有
部分由訴外人林賢能、林蔡阿柳（即林水兩之妻）繼承，應有部分各四分之一。林蔡
阿柳已於八十一年八月二十七日將其應有部分四分之一贈與並移轉登記予伊，系爭土
地現為伊與林李罔市、黃林含笑、林賢能四人共有。原所有人林阿岸前在系爭土地上
所建未辦理建物所有權第一次登記之本國式木造房屋三間，面積約二十四坪，門牌為
宜蘭縣五結鄉○○路北巷一九號（下稱系爭舊屋），嗣亦由林李罔市、黃林含笑、林
水兩三人繼承為共有。雖林蔡阿柳未經系爭舊屋所有人之同意，擅於五十六年三月十
七日與上訴人訂立買賣契約書（即建物買賣預約書，下稱系爭買賣契約書），將該舊
屋出售與上訴人，上訴人乃拆除該房屋，在系爭土地上重新建造現有房屋（門牌號碼
相同，下稱系爭房屋），居住使用迄今。惟林蔡阿柳前於八十一年八月二十七日贈與
系爭土地應有部分四分之一予伊時並將系爭買賣契約書第十二條之權利讓與伊，經伊
與林蔡阿柳共同將債權讓與之事實通知上訴人後，伊已於八十四年九月二十七日將系
爭土地應有部分四分之一以新台幣（下同）五百六十一萬元出售予訴外人沈萬康，詎
伊隨即依系爭買賣契約書約定，函知上訴人於七日內，應以相同價金向伊收買，上訴
人竟迄未照價購買。是上訴人既非系爭土地之共有人，其於系爭土地上興建系爭房屋
時，又未經土地共有人之同意，自屬無權占有使用該土地等情，爰依系爭買賣契約書
第十二條之約定，並本於所有權排除侵害請求權，求為命上訴人將坐落系爭土地上如
第一審判決附圖所示Ｂ、Ｃ、Ｄ、Ｅ、Ｆ、Ｇ之房屋及建物拆除，返還該土地與伊及
其他共有人之判決。
上訴人則以：依系爭買賣契約書第十二條約定，林蔡阿柳對伊負有通知及聲明之義務
，林蔡阿柳未經伊同意，擅將該買賣契約之權利義務概括讓與被上訴人承受，對伊不
生效力，被上訴人即無權訴請伊拆屋還地。縱被上訴人已承受該權利義務關係，然依
系爭買賣契約書第十二條約定，被上訴人應通知伊購買之土地為「本約第十一條之建
地」即系爭土地全筆二分之一，被上訴人僅擬出售其系爭土地應有部分四分之一，亦
顯與前開約定不符。況依系爭買賣契約書第十一條約定，兩造就系爭房屋占用之系爭
土地已成立不定期租賃契約，伊更非無權占有等語，資為抗辯。
原審維持第一審所為被上訴人勝訴之判決，駁回上訴人之上訴，係以：被上訴人前揭
主張系爭土地原係林阿岸所有，林阿岸死亡後，由林李罔市、黃林含笑、林水兩繼承
，嗣林水兩死亡，其應有部分由林賢能、林蔡阿柳繼承。林蔡阿柳於八十一年八月二
十七日將其應有部分贈與伊，系爭土地現為伊與林李罔市、黃林含笑、林賢能共有，
應有部分各四分之一。系爭土地上原有林阿岸興建之系爭舊屋，已由林蔡阿柳於五十
六年三月十七日出售與上訴人，上訴人隨即將該房屋拆除，重新建造系爭房屋居住使
用迄今之事實，有土地登記簿謄本、建物買賣預約書（即系爭買賣契約書）可稽，復
為上訴人所不爭，堪信為真正。查上訴人與林蔡阿柳簽訂系爭房屋買賣契約書時，系
爭土地及其上系爭舊屋之所有人均為林李罔市、黃林含笑、林水兩三人。林蔡阿柳既
非所有人，自無權出售系爭舊屋。上訴人再依系爭買賣契約書第十一條之約定，按年
繳交系爭土地租金與林蔡阿柳，對於系爭土地之共有人亦不生效力。此外，上訴人並
不能證明系爭土地之其他共有人已同意其使用系爭土地，其抗辯有權占有系爭土地，
即不足採。林蔡阿柳於六十八年間取得系爭土地應有部分四分之一後，縱繼續依系爭
買賣契約之約定，向上訴人收取租金，然系爭土地迄未分管，上訴人占有使用系爭土
地之特定部分，又未經其他共有人之同意，自仍屬無權占有。是被上訴人以其於八十
一年間受林蔡阿柳贈與取得系爭土地應有部分四分之一之權利，而不同意上訴人占有
使用系爭土地，且其同時自林蔡阿柳受讓者，僅係系爭買賣契約書第十二條約定之債
權，不涉及租賃權。乃主張上訴人係無權占有系爭土地，基於所有權排除侵害請求權
，訴請上訴人拆屋還地，即屬有理，應予准許等詞，為其判斷之基礎。
查林蔡阿柳依系爭買賣契約書第十一條約定，將系爭房屋所占用之系爭土地出租上訴
人，已將土地交付上訴人使用，為原審認定之事實。則上訴人於原審一再辯稱：系爭
土地共有人林李罔市於五十六年間住居系爭土地上另一門牌宜蘭縣五結鄉復興巷八號
房屋，與伊毗鄰而居，對伊興建系爭房屋及交付系爭土地租金之事實知之甚明，從未
為反對之表示。又證人李陳阿蟳於第一審證稱：林阿岸係伊之爺爺，育有四子，大房
住在系爭房屋的隔壁(指林李罔市)，林蔡阿柳是二房住在系爭舊屋，三房也住在系爭
舊屋，四房入贅他人，林阿岸一直與二房、三房住在一起，後因被上訴人之母死亡，
其父出去與人同居，林阿岸死後，被上訴人由林蔡阿柳扶養、照顧，系爭舊屋一直由
林蔡阿柳使用處理等語。足認系爭土地之共有人間應有分管之事實，並同意林蔡阿柳
出售系爭舊屋與伊，由伊拆除重建系爭房屋，及向伊收取租金。否則伊焉能與系爭土
地共有人相鄰居住數十年，共有人間均無異議。伊以不定期基地租賃關係占有使用系
爭土地，依民法第四百二十五條規定，該租賃契約對於自林蔡阿柳受讓系爭土地所有
權之被上訴人仍繼續存在。林蔡阿柳為收回系爭土地，始將其系爭土地應有部分四分
之一贈與移轉予被上訴人，再由被上訴人出面訴請伊拆屋還地，被上訴人行使權利顯
以損害伊為目的，有權利濫用及違反誠信原則情事云云（見原審卷二一頁、七四頁背
面至七六頁正面，並參見第一審卷一八三頁）。此與判斷兩造間就系爭房屋所占用之
系爭土地有無租賃關係？上訴人得否對被上訴人主張有權占有該土地？所關頗切，自
屬重要之防禦方法，原審恝置不論，尚難謂無判決不備理由之違法。上訴論旨，指摘
原判決為不當，聲明廢棄，非無理由。
據上論結，本件上訴為有理由。依民事訴訟法第四百七十七條第一項、第四百七十八
條第一項，判決如主文。
中      華      民      國     九十     年      十      月    二十五    日
                              最高法院民事第七庭
                                  審判長法官  蘇  茂  秋
                                        法官  徐  璧  湖
                                        法官  朱  建  男
                                        法官  曾  煌  圳
                                        法官  李  慧  兒
      右正本證明與原本無異
                                              書  記  官
中      華      民      國     九十     年     十一     月      六      日


司法院資訊處製作；財團法人民間司法改革基金會備份。
